【裁判字號】    99,易,74
【裁判日期】    990326
【裁判案由】    詐欺
【裁判全文】
臺灣雲林地方法院刑事判決                99年度易字第74號
公  訴  人  臺灣雲林地方法院檢察署檢察官
被      告  甲○○
上列被告因詐欺案件，經檢察官聲請以簡易判決處刑（98年度偵
字第5661號），本院認為不宜，改依通常訴訟程序審理，判決如
下：
    主  文
甲○○幫助共同犯詐欺取財罪，處有期徒刑參月，如易科罰金，
以新臺幣壹仟元折算壹日。
    事  實
一、甲○○可預見提供金融機構帳戶供他人使用，可能遭利用於
    掩飾或隱匿該他人或其轉手者因犯罪所得之金錢，竟仍基於
    預見即使提供金融機構帳戶供他人使用，可能遭利用於掩飾
    或隱匿該他人或其轉手者因犯罪所得之金錢，亦不違背其本
    意之幫助他人犯罪之不確定故意，於民國98年7 月20日某時
    許，在新竹市新竹火車站附近，將其不知情之母王富美所有
    之第一商業銀行虎尾分行活儲帳戶（帳號：00000000000 號
    ）之提款卡及密碼，交付予姓名及年籍均不詳、自稱「葉經
    理」之成年男子，以此方式幫助該不詳男子所屬之詐欺集團
    從事詐欺取財之犯罪。該詐欺集團成員於取得甲○○提供之
    上開帳戶之提款卡及密碼後，即基於意圖為自己不法所有之
    犯意，於(一)、98年7 月25日14時30分，以電話自稱係購物網
    站工作人員，向丙○○佯稱其之前網路購物時誤設定為分期
    付款，須依照指示至提款機操作取消，致丙○○信以為真，
    而陷於錯誤，遂依該詐欺集團成員之指示，於同日15時42分
    ，至桃園縣楊梅鎮高榮郵局，操作自動櫃員機即ATM 而匯款
    新臺幣（下同）7 千元至甲○○提供之上開帳戶內，旋遭提
    領一空，丙○○匯款後，驚覺有異，始悉受騙。(二)、98年7
    月25日14時許，以電話自稱係中國信託銀行員工，向乙○○
    佯稱銀行信用卡扣款作業出現疏失，造成重複扣款，須依照
    指示操作自動櫃員機取消，致乙○○信以為真，而陷於錯誤
    ，遂依該詐欺集團成員之指示，先於同日15時12分，至臺北
    市○○區○○路2 段50巷之全家便利商店，操作提款機匯款
    23059 元至朱紹華之帳戶（此部分已由臺灣板橋地檢署另以
    98年度偵字第25272 號、第25277 號、第25403 號聲請簡易
    判決處刑，本件檢察官聲請簡易判決處刑書則載為乙○○操
    作提款機匯款23059 元至甲○○提供之上開帳戶，詳如後述
    ），再於同日16時9 分，至臺北市○○區○○路1 段62號第
    一商業銀行，操作提款機匯款55000 元至甲○○上開提供之
    帳戶內，均旋遭提領一空，乙○○匯款後驚覺有異，始知受
    騙。嗣經丙○○、乙○○報警循線查悉上情。
二、案經乙○○告訴及臺北縣政府警察局中和第一分局報告臺灣
    板橋地方法院檢察署呈請臺灣高等法院檢察署檢察長核轉臺
    灣雲林地方法院檢察署檢察官偵查後聲請簡易判決處刑。
    理  由
甲、程序部分：
一、按被告以外之人於審判外之言詞或書面陳述，除法律有規定
    者外，不得作為證據。又被告以外之人於審判外之陳述，雖
    不符前4 條之規定，而經當事人於審判程序同意作為證據，
    法院審酌該言詞陳述或書面陳述作成時之情況，認為適當者
    ，亦得為證據，刑事訴訟法第159 條第1 項、第159 條之5
    第1 項分別定有明文。
二、查被害人丙○○於98年7 月25日之警察詢問筆錄（詳臺灣板
    橋地方法院檢察署98年度偵字第25277 號偵查卷第13頁及其
    背面）、告訴人乙○○於98年7 月25日之警察詢問筆錄（同
    上偵查卷第9 頁至第10頁）、第一商業銀行虎尾分行98年8
    月18日一虎尾字第00219 號函、王富美第一商業銀行虎尾分
    行開戶基本資料、98年7 月20日至98年8 月18日資金交易明
    細表（同上偵查卷第18頁、第18頁背面至第19頁背面、第20
    頁至第21頁）、郵政自動櫃員機交易明細表（同上偵查卷第
    14頁）、第一商業銀行自動櫃員機交易明細表影本（同上偵
    查卷第10頁背面）、被告甲○○所提出之報紙分類廣告影本
    （臺灣雲林地方法院檢察署98年度偵字第5661號偵查卷第8
    頁）、桃園縣警察局楊梅分局幼獅派出所受理刑事案件報案
    三聯單（詳臺灣板橋地方法院檢察署98年度偵字第25277 號
    偵查卷第14頁及其背面）、內政部警政署反詐騙諮詢專線紀
    錄表（同上偵查卷第15頁）、桃園縣警察局楊梅分局幼獅派
    出所受理詐騙帳戶通報警示簡便格式表、受理各類案件紀錄
    表（同上偵查卷第15頁背面、第16頁）、對於內政部警政署
    反詐騙諮詢專線紀錄表（同上偵查卷第11頁及其背面）、臺
    北市警察局士林分局蘭雅派出所受理詐騙帳戶通報警示簡便
    格式表、受理各類案件紀錄表（同上偵查卷第12頁、第13頁
    ），均為被告甲○○以外之人於審判外之言詞及書面陳述，
    惟被告及檢察官於本院審理時同意作為證據，本院揆諸前開
    法條規定，並審酌前開言詞及書面陳述作成時之情況，認為
    適當，自得作為證據，合先敘明。
乙、實體部分：
一、訊據被告甲○○固坦承有於上揭時、地，將其母王富美所有
    之第一商業銀行虎尾分行活儲帳戶（帳號：00000000000 號
    ）之提款卡及密碼，交付予姓名及年籍均不詳、自稱「葉經
    理」之成年男子之事實，惟矢口否認有何幫助詐欺取財犯行
    ，辯稱：伊係急著想要找工作，因看報紙求才廣告去應徵司
    機的工作，對方說要負責載傳播妹，並要伊提供帳戶請傳播
    妹的經紀人將款項匯入後，再提領給公司，且要提供密碼讓
    公司先查看該帳戶有無不良紀錄以免領不出來，伊因有積欠
    銀行卡債，故請伊母王富美去申辦帳戶給伊提供給對方，伊
    也是受騙，伊未將帳戶提供給詐騙集團云云。惟查：
(一)、被害人丙○○、告訴人乙○○前揭遭詐欺取財之事實，業據
    被害人丙○○、告訴人乙○○於警詢時指訴甚詳，且有丙○○、乙○○提供之轉帳明細資料影本及被告甲○○提供其母
    王富美所開立前揭帳戶之開戶資料及交易明細附卷可稽，堪
    認被告所提供之前開帳戶，已為詐騙集團用於詐騙被害人款
    項無誤。
(二)、檢察事務官詢問：為何庭呈刊登徵人廣告報紙之時間為98年
    7 月20日而非開戶之98年7 月14日？被告答以：伊在其母開
    戶日前一個禮拜就看到報紙刊登此徵人廣告，並於開戶當週
    的禮拜三伊就親自拿到新竹交給他（指「葉經理」）。（詳
    臺灣雲林地方法院檢察署98年度偵字第5661號偵查卷第6 頁
    ），則依被告所述，其看到報紙刊登此徵人廣告之時間為98
    年7 月7 日，而該則徵人廣告內容並未載明，應徵者需備有
    一可供提領金錢之銀行帳戶之金融卡及密碼，故被告之母會
    在98年7 月14日開戶，顯然，被告於98年7 月14日前曾與詐
    騙集團人員聯絡過，始知需具備上揭條件，而請其母去銀行
    開戶，則依一般經驗，被告所保留之報紙，應是98年7 月14
    日前某日其與詐騙集團人員聯絡之當日之報紙，而非保留98
    年7 月20日之報紙，足證被告所辯實不足採。
(三)、被告為一高職畢業且具有十幾年社會工作經驗之正常人，豈
    有不懷疑為何應徵工作會約在火車站見面？又為何需要銀行
    帳戶、金融卡及其密碼之理？另載送傳播妹，為何客人或經
    紀人的錢要匯入被告所提供之銀行帳戶，再由被告提領交付
    予「葉經理」？為何公司或「葉經理」不自己開立銀行帳戶
    比較安全、方便？被告為何未生疑，亦未詢問「葉經理」為
    何不自己開設銀行帳戶而要職員提供之？且「葉經理」所述
    之需要一個銀行帳戶、金融卡及其密碼之理由，完全不合一
    般常理，被告何以仍將其母之銀行帳戶、金融卡及其密碼交
    付「葉經理」？此外，由傳播妹拿取現金後，直接交「葉經
    理」不是更安全且較不費事？難道「葉經理」信不過其下之
    傳播妹，而信得過剛到職且全無認識之被告？既然是由被告
    以金融卡領錢後，再交予「葉經理」，為何要將金融卡及密
    碼交付、告知「葉經理」由其試用無誤後，再交由被告使用
    ？「葉經理」既已信任被告而將傳播妹之報酬匯入其提供之
    銀行帳戶並由被告代其領錢後再交付予「葉經理」，豈有必
    要再去確認被告提供帳戶有無問題之必要？末查被告係於新
    竹市火車站當場交付金融卡及密碼予「葉經理」，若被告所
    供為真，則以目前自動櫃員機即ATM 之普遍，在新竹市火車
    站或附近必有之，被告為何不請「葉經理」當場測試無誤後
    ，即取回保管，反而交付之？以上疑問，在在均說明被告所
    辯不合一般經驗及論理法則而無可採。
(四)、按刑法上之故意，分為直接故意（確定故意）與間接故意（
    不確定故意），「行為人對於構成犯罪之事實，預見其發生
    而其發生並不違背其本意者」為間接故意，而間接故意與有
    認識的過失之區別，在於二者對構成犯罪之事實雖均預見其
    能發生，但前者對其發生並不違背其本意，後者則確信其不
    發生。依現今一般人通常之知識、經驗，皆知任何人均可辦
    理金融帳戶使用，如無正當理由，實無借用他人帳戶使用之
    理，而金融帳戶事關個人財產權益之保障，其專有性甚高，
    除非本人或與本人親密關係者，難認有何理由可自由流通使
    用該帳戶，一般人均有妥為保管及防止他人任意使用之認識
    ，縱特殊情況偶需交付他人使用，亦必深入瞭解用途及合理
    性，始予提供，且該等專有物品，如落入不明人士手中，而
    未加以闡明正常用途，極易被利用為與財產有關之犯罪工具
    ，本件被告於本院審理時供稱：伊聽電視是說提款卡會把錢
    轉出去，不能轉進來。足證被告有收視電視相關之報導，其
    上開說詞顯係避重就輕，故被告對政府一再於電視上宣導上
    開銀行帳戶、金融卡及密碼交付他人極易被利用為與財產詐
    欺有關之犯罪工具，自難諉為不知。另被告於偵查中供稱：
    伊曾經工作過，薪水匯到郵局帳戶，不需要將密碼及提款卡
    提供給公司等語，是被告就應徵工作、公司薪水以匯款方式
    ，並不需交付提款卡及密碼等事並非無所知悉，本件交付帳
    戶提款卡及密碼等物予他人，有別其以往之應徵工作經驗，
    豈有在亳無懷疑之情況下將包含必須隱密保管之提款卡密碼
    等帳戶資料交付予不相識之人以供使用之理？況正常營運之
    公司，亦無要求客戶將貨款匯入公司員工帳戶之可能，被告
    所稱之應徵過程，顯然違背於常理，縱認收取帳戶之人確實
    以上開原因要求被告交出銀行帳戶，然被告因上述理由，自
    無遭此荒謬理由欺瞞之理。況被告於偵查中亦自稱對於對方
    要求其提供密碼及提款卡等事，有覺得比較奇怪，益徵被告
    應有懷疑該帳戶可能遭不法使用之情，主觀上對於其帳戶將
    被移作違法用途已有所認識，而仍將其帳戶資料交予對方，
    顯具縱有人以其金融帳戶實施犯罪亦不違背其本意之幫助意
    思。次按行為人主觀上認識被幫助者正欲從事犯罪或係正在
    從事犯罪，且該犯罪有既遂之可能，而其行為足以幫助他人
    實現構成要件者，即具有幫助故意，並不以行為人確知被幫
    助者係犯何罪名為必要，本件被告對於其提供上開帳戶之金
    融卡及密碼將幫助犯罪既有所預見，縱被告不知幫助者係犯
    何罪名，依上開說明，被告仍具幫助犯罪之不確定故意。
(五)、被告交付本案帳戶之金融卡及密碼予他人，雖可預見其人與
    其所屬集團成員將利用該帳戶供自己或他人作為詐欺取財以
    及其他不法用途，亦為被告所容認及允許，而不違被告之本
    意，惟本件之證據尚不足以證明被告有共同實施詐欺取財之
    行為，故被告交付上開帳戶之金融卡及密碼予姓名、年籍不
    詳之成年男子，嗣該男子所屬詐欺集團復以被告提供之上開
    帳戶作為匯入詐欺犯罪所得之用，被告自有幫助他人詐欺取
    財之犯意及犯行甚明。綜上，本件事證明確，被告犯行堪以
    認定，應依法論科。
二、論罪科刑：
(一)、按刑法上之幫助犯，係對於犯罪與正犯有共同之認識，而以
    幫助之意思，對於正犯資以助力，而未參與實施犯罪之行為
    者而言（最高法院75年度臺上字第1509號、88年度臺上字第
    1270號判決意旨參照）。是如未參與實施犯罪構成要件之行
    為，而係出於幫助之意思提供助力，即屬幫助犯，而非共同
    正犯。被告將其母所有上開銀行帳戶之提款卡、密碼等物，
    交付予真實姓名、年籍不詳之成年男子「葉經理」，致遭其
    所屬詐騙集團成員利用，以之作為共同詐取財物之用，該集
    團成員間有犯意聯絡、行為分擔，應論以共同正犯，然本件
    被告所為僅屬基於幫助他人詐欺取財之不確定故意，而為構
    成要件以外之幫助行為，為幫助犯。是核被告所為，係犯刑
    法第30條第1 項前段、第339 條第1 項之幫助詐欺取財罪，
    並照同法第30條第2 項之規定，依正犯之刑減輕之。
(二)、被告以一行為交付上開銀行帳戶之提款卡、密碼等物，致該
    帳戶淪為詐騙集團成員詐騙被害人丙○○、告訴人乙○○之
    工具，顯然係一個幫助行為幫助正犯侵害數個法益，觸犯一
    個構成要件相同之罪名，構成幫助犯之想像競合犯，應依刑
    法第55條之規定，從一幫助共同詐欺取財罪處斷。
(三)、爰審酌被告提供其母帳戶之提款卡、密碼等物，供他人利用
    作為詐騙之工具，致使犯罪者之真實身分難以查緝，而助長
    犯罪；並因此使詐騙集團難以破獲，以致詐騙情事未能根絕
    ，影響所及，造成人與人之間的信賴感受嚴重之破壞，對於
    社會治安、秩序及財產權之危害不輕；且被告於犯後否認犯
    行，顯未有悔改之意，態度不佳；惟念及其所為係幫助行為
    ，暨被告之品行、犯罪之動機、手段、所生危害等一切情狀
    ，量處如主文所示之刑，併諭知易科罰金之折算標準。
三、不另為無罪諭知部分：
(一)、公訴意旨另以：被告甲○○可預見提供金融機構帳戶供他人
    使用，可能遭利用於掩飾或隱匿該他人或其轉手者重大犯罪
    之所得財物，仍不違背其本意，基於幫助他人犯罪之不確定
    故意，於98年7 月20日，在新竹市新竹火車站附近，將其不
    知情之母王富美所有之第一商業銀行虎尾分行帳戶（帳號：
    00000000000 號）之提款卡及密碼，交付予姓名及年籍均不
    詳、自稱「葉經理」之成年男子，以此方式幫助該不詳男子
    所屬之詐欺集團從事犯罪。該詐欺集團成員於取得被告甲○○提供之上開帳戶之提款卡及密碼後，即基於意圖為自己不
    法所有之犯意，於98年7 月25日14時許，以電話自稱係中國
    信託銀行員工，向乙○○佯稱銀行信用卡扣款作業出現疏失
    ，造成重複扣款，須依照指示操作提款機取消，乙○○信以
    為真，而陷於錯誤，遂依該詐欺集團成員之指示，於同日15
    時12分，至臺北市○○區○○路2 段50巷之全家便利商店，
    操作提款機匯款23059 元至甲○○提供之上開帳戶內，旋遭
    提領一空。因認被告此部分涉犯刑法第30條第1 項、第339
    條第1 項之幫助詐欺取財罪嫌並與上揭有罪部分有想像競合
    犯之裁判上一罪之關係云云。
(二)、按犯罪事實應依證據認定之，無證據不得認定犯罪事實；又
    不能證明犯罪者，應諭知無罪之判決，刑事訴訟法第154 條
    第2 項，第301 條第1 項分別定有明文。且所謂證據，須適
    於為被告犯罪事實之證明者，始得為斷罪之資料；如未能發
    現相當證據，或證據不足以證明，自不能以推測或擬制之方
    法，以為裁判之基礎（最高法院29年上字第3105號、40年臺
    上字第86號判決意旨參照）。再刑事訴訟上證明之資料，無
    論其為直接或間接證據，均須達於通常一般之人均不致有所
    懷疑，而得確信其為真實之程度，始得據為有罪之認定，若
    其關於被告是否犯罪之證明未能達此程度，而有合理懷疑之
    存在，致使無從形成有罪之確信，根據「罪證有疑，利於被
    告」之證據法則，即不得遽為不利被告之認定（最高法院76
    年臺上字第4986號判決意旨參照）。
(三)、本件檢察官認被告另涉有前開幫助詐欺取財犯嫌，應係誤認
    所致，蓋事實上於98年7 月25日14時許，以電話自稱係中國
    信託銀行員工，向乙○○佯稱銀行信用卡扣款作業出現疏失
    ，造成重複扣款，須依照指示操作提款機取消，乙○○信以
    為真，而陷於錯誤，遂依該詐欺集團成員之指示，於同日15
    時12分，至臺北市○○區○○路2 段50巷之全家便利商店，
    操作提款機匯款23059 元係匯至第三人朱紹華之帳戶內，而
    非被告所提供之其母王富美所有之第一商業銀行虎尾分行活
    儲帳戶（帳號：00000000000 號），此有朱紹華於警詢時之
    調查筆錄、中華郵政股份有限公司板橋郵局函影本1 份（詳
    臺灣板橋地方法院檢察署98年度偵字第25277 號偵查卷影印
    卷第3 頁至第4 頁背面、第16頁背面至第17頁背面）附卷可
    證；另朱紹華涉嫌幫助詐欺取財犯嫌部分，亦經臺灣板橋地
    檢署另案以98年度偵字第25272 號、第25277 號、第25403
    號聲請簡易判決處刑，此有該署檢察官98年度偵字第25272
    號、第25277 號、第25403 號聲請簡易判決處刑書（詳臺灣
    板橋地方法院檢察署98年度偵字第26933 號偵查卷第6 頁至
    第7 頁）附卷可憑。綜上所述，本件此部分檢察官顯係誤認
    被告有上開幫助詐欺取財之犯行。此外檢察官就此部分並未
    提出任何積極證據供本院據以調查認定被告有公訴意旨所述
    之此部分犯行，惟被告此部分若成立犯罪，依公訴意旨認定
    之犯罪事實所示，亦與被告前開經本院論罪科刑之犯行間，
    具有想像競合犯之裁判上一罪關係，爰不另為無罪之諭知，
    附此敘明。
四、據上論斷，依刑事訴訟法第299 條第1 項前段，刑法第30條
    第1 項前段、第2 項、第339 條第1 項、第55條、第41條第
    1 項前段，刑法施行法第1 條之1 ，判決如主文。
本案經檢察官陳詠薇到庭執行職務。
中    華    民    國    99    年    3     月    26    日
            刑事第三庭  審判長法  官  林輝煌
                              法  官  蕭雅毓
                              法  官  張文俊
以上正本證明與原本無異。
如不服本判決，應於收受送達後10日內，向本院提出上訴書狀，
並應敘述具體理由；其未敘述具體上訴理由者，應於上訴期間屆
滿後20日內，向本院補提理由書（均應按他造當事人之人數附繕
本），「切勿逕送上級法院」。告訴人或被害人如對於本判決不
服者，應具備理由請求檢察官上訴，其上訴期間之計算係以檢察
官收受判決正本之日期為準。
                              書記官  金雅芳
中    華    民    國    99    年    3     月    26    日
附錄本案論罪科刑法條全文：
中華民國刑法第339條（普通詐欺罪）
意圖為自己或第三人不法之所有，以詐術使人將本人或第三人之
物交付者，處5 年以下有期徒刑、拘役或科或併科1 千元以下罰
金。
以前項方法得財產上不法之利益或使第三人得之者，亦同。
前二項之未遂犯罰之。

司法院資訊處製作；財團法人民間司法改革基金會備份。
